臺灣高雄地方法院民事判決
111年度建簡上字第5號
上  訴  人  簡上傑即上傑土木包工業


訴訟代理人  簡基耀  
被  上訴人  金振發建設股份有限公司

法定代理人  蔡宇盛  
訴訟代理人  邱文男律師
上列當事人間請求解除契約等事件，上訴人對於中華民國111年4
月22日本院高雄簡易庭110年度雄建簡字第16號簡易程序第一審
判決提起上訴，本院於民國111年10月24日言詞辯論終結，判決
如下：
    主      文
上訴駁回。
第二審訴訟費用由上訴人負擔。
    事實及理由
一、被上訴人起訴主張：伊於民國109年12月23日與上訴人簽訂
    工程合約書，約定由上訴人承攬坐落臺南市○區○○段0000○00
    00地號土地上雙併車庫電梯透天別墅興建工程（下稱系爭工
    程），依總工程數量明細表之各項實作實算，每坪新臺幣（
    下同）85,000元計價，並按工程撥款進度表付款。上訴人應
    於接到工地通知3日內進場，若逾規定期限尚未開工，或開
    工後工程進行遲緩，伊認為不能依限完工時，伊得解除契約
    （下稱系爭合約）。嗣上訴人於109年12月28日委由訴外人
    即其父簡基耀簽收50萬元簽約金（下稱系爭簽約金），並收
    受開工通知後，竟對於伊多次聯繫及施工通知，置之不理，
    伊除於起訴前寄送存證信函（下爭系爭存證信函）依民法第
    254條、第255條規定及系爭合約上開約定為解除契約之意思
    表示外，並以起訴狀繕本之送達再次依民法第254條之規定
    為解除契約之意思表示，是伊自得請求上訴人返還系爭簽約
    金，為此爰依民法第259條第2款之規定提起本訴等語。並於
    原審聲明：上訴人應給付被上訴人50萬元，及自起訴狀繕本
    送達翌日即110年5月30日起至清償日止，按週年利率5%計算
    之利息。
二、上訴人則以：伊與被上訴人於109年12月23日簽訂系爭合約
    ，並約定簽約金為80萬元，但被上訴人迄今僅給付簽約金50
    萬元，且伊於被上訴人通知進場施工後，即派員進場整理土
    地，嗣被上訴人通知伊不要進場施作，伊方未繼續施工，伊
    並無違約情事，被上訴人復另委由訴外人圓明營造有限公司
    （下稱圓明公司）進行施工，造成伊無法進場施作，是伊乃
    因不可歸責於己之事由致給付不能，應得免給付義務，且被
    上訴人並未合法解除系爭合約，伊無庸退還簽約金。系爭存
    證信函僅有依民法第511條規定終止契約之效力，依該條但
    書之規定，被上訴人應賠償伊因契約終止而生之損害，伊自
    無須返還系爭簽約金。此外，若認被上訴人已合法解除系爭
    合約，而得請求返還系爭簽約金，伊應得請求扣除業已施作
    部分之報酬等語，資為抗辯。並於原審答辯聲明：被上訴人
    於原審之訴駁回。
三、原審判命上訴人應給付被上訴人47萬元，及自110年5月30日
    起至清償日止，按週年利率5%計算之利息，並為得假執行、
    附條件免為假執行之宣告，另駁回被上訴人其餘之訴。上訴
    人就敗訴部分提起上訴。並聲明：㈠原判決不利於上訴人部
    分廢棄。㈡上開廢棄部分，被上訴人於第一審之訴駁回。被
    上訴人則答辯聲明：上訴駁回（被上訴人敗訴部分，未據聲
    明不服而告確定）。
四、兩造不爭執事項：
　㈠被上訴人已給付上訴人系爭簽約金50萬元。
　㈡系爭合約第7條約定上訴人應於接到工地通知3日內進場。
　㈢被上訴人於110年3月12日寄送系爭存證信函予上訴人，載明
    依民法第254條、系爭合約第27條第1項第2款約定解除系爭
    合約，上訴人於同年月15日收受。
五、得心證之理由：
  ㈠按當事人互相表示意思一致者，無論其為明示或默示，契約
    即為成立；當事人對於必要之點，意思一致，而對於非必要
    之點，未經表示意思者，推定其契約為成立，關於該非必要
    之點，當事人意思不一致時，法院應依其事件之性質定之，
    民法第153條第1項、第2項分別定有明文。經查：
　⒈上訴人雖抗辯系爭合約為簡基耀與被上訴人簽訂，與其無關
    ，其亦不知情，責任應歸屬於簡基耀云云。惟上訴人於原審
    在民事答辯狀已自認系爭合約為其於109年12月23日與被上
    訴人簽訂（見原審卷第67頁），證人簡基耀並於原審到庭證
    述其有告知上訴人系爭工程一事，並經上訴人同意由其處理
    系爭工程等語（見原審卷第213頁），是上訴人於本院言詞
    辯論期日撤銷自認，而抗辯系爭合約非其所簽訂，並未提出
    證據證明與事實不符，亦未經被上訴人同意，自非可採。
　⒉被上訴人主張於109年12月23日與上訴人簽訂系爭合約乙情，
    為上訴人自認在卷（見原審卷第67頁）。又證人簡基耀於原
    審到庭證述系爭工程經上訴人同意而由其處理，其在系爭合
    約簽約前即有到現場，因為當時有確定要委由上訴人施作，
    價格在簽約前即已談妥，後來簽約內容與當時談妥內容相同
    等語（見原審卷第213至214頁），又被上訴人自承其於109
    年11月29日進行系爭工程之破土典禮時，上訴人乃有到場參
    與（見原審卷第199頁），復於109年12月8日即傳送訊息告
    知上訴人其所擇定開工大吉日期，要求上訴人決定何日動工
    ，有通訊軟體對話截圖附卷可查（見原審卷第131至133頁）
    ，若非被上訴人於簽訂系爭合約之書面前，即與上訴人就承
    攬系爭工程達成合意，應無於簽約前即通知其到場參與系爭
    工程破土典禮，並要求其擇定動工日期，足見證人簡基耀上
    開證述內容應可採信，上訴人抗辯兩造於系爭合約書面簽訂
    之前，即已就承攬系爭工程乙事達成合意，應可認定。
  ㈡按契約解除時，當事人雙方回復原狀之義務，除法律另有規
    定或契約另有訂定外，依左列之規定：二、受領之給付為金
    錢者，應附加自受領時起之利息償還之。三、受領之給付為
    勞務或為物之使用者，應照受領時之價額，以金錢償還之，
    民法第259條第2款、第3款定有明文。經查：
　⒈上訴人固抗辯被上訴人未按約給付足額之簽約金，又於其按
    通知派員整地後，通知其不要進場施作，其方未繼續施工，
    其並無違約情事，被上訴人應不得解除系爭合約云云。惟：
　⑴系爭合約第7條第1項、第27條第1項第2款分別約定：「乙方
    （即上訴人）應於接到工地通知3天內進場」、「本約及其
    附件，自簽訂之日起至全工程完竣驗收，保固期滿之日止，
    為有效時期，惟如有下列情事之一，甲方（即被上訴人）得
    解除或終止本約。⒉乙方逾規定期限尚未開工，或開工後工
    程進行遲緩，作輟無常，或工程機具不足，甲方認為不能依
    限完工時」等語，有系爭合約附卷可查（見原審卷第15至39
    頁），且為兩造所不爭執，自堪認定。又契約之解除，除基
    於法律之規定（法定解除權）外，倘契約當事人於契約成立
    之同時，在契約內約定解除契約之權利（約定解除權）者，
    當事人之一方於該約定之解除權情事發生時，即得依契約之
    約定行使解除權，不受法律規定之限制（最高法院102年度
    台上字第1516號裁判要旨可供參照）。而上訴人復自承縱便
    未收足簽約金，亦要按通知進場施工（見原審卷第194頁）
    ，則上訴人與被上訴人簽訂系爭合約後，自應在被上訴人通
    知3日內進場，若未於規定期限內開工，或開工後工程進行
    遲緩，且足認不能依限完工時，被上訴人即得依前述約定解
    除系爭合約。
　⑵證人簡基耀雖於原審到庭證述被上訴人於系爭合約簽訂後約2
    日通知進場，伊乃於簽約後2日找謝明光進場整地、挖樹頭
    ，並另外找板模工放樣，但在板模工進場當日接到被上訴人
    電話，要求不要進場施作，因此板模工沒有施作就離開等語
    （見原審卷第214至215頁），惟證人簡基耀乃為上訴人之父
    親，又為主要負責系爭工程之人，與上訴人有密切之利害關
    係，其所為有利於上訴人之證述內容自需有其他佐證，始足
    採信。又證人謝明光於原審證稱其是在109年12月20日左右
    至系爭工程現場挖樹頭、整地，共約整地將近2天時間，之
    後就沒有再到該處工作等語（見原審卷第208至210頁），則
    證人簡基耀證述內容與證人謝光明相左，然證人謝明光乃為
    上訴人雇請整地之人，與被上訴人並無密切之利害關係，應
    不可能甘冒偽證罪之風險而故意虛偽為有利於被上訴人之證
    述內容，被上訴人復自承上訴人確於109年11月30日至簽約
    前某2日系爭工程工地現場挖樹頭及除草，足認上訴人是在
    兩造就承攬系爭工程達成合意後、系爭合約書面簽訂前曾派
    人至現場整地。上訴人雖抗辯其除派員整地、挖樹頭外，已
    另委由板模工放樣，是被上訴人通知其不要施作一節，並無
    其他舉證以實其說，自難認上訴人除整地、挖樹頭以外，於
    系爭合約書面簽訂並經被上訴人通知進場施工後，已進場施
    作且工程進行並無遲緩。至上訴人雖申請訊問證人林楊豐，
    以證明是被上訴人要求其不要繼續施工，惟證人林楊豐已於
    原審證述是因為上訴人遲未開工，方將系爭工程委由他人施
    作等語明確（見原審卷第153頁），是本院自無調查上開證
    據之必要，附此敘明。
　⑶證人簡基耀復於原審證述其與被上訴人講好系爭工程施工期
    間約為1年等語（見原審卷第217頁），被上訴人未予爭執，
    堪認為兩造合意之期限。又被上訴人是於110年3月12日寄送
    存證信函予上訴人，載明依民法第254條、系爭合約第27條
    第1項第2款約定解除系爭合約，上訴人於同年月15日收受一
    節，為兩造所不爭執，則系爭工程約定之施工期間僅約1年
    ，而上訴人僅整地、挖樹頭，且書面合約109年12月23日簽
    立後迄至110年3月12日，已經過約2個半月均未進場施作，
    被上訴人因此認其不能依限完工，寄送系爭存證信函為解除
    系爭合約之意思表示，自於法有據。
　⑷綜上所述，上訴人僅整地、挖樹頭，於書面契約簽立、被上
    訴人通知進場施工後，遲未進場施作，被上訴人認其不能依
    限完工，依系爭合約第27條第1項第2款約定寄送存證信函解
    除系爭合約，應屬有據，上訴人上開抗辯，尚非可採，是系
    爭合約既經合法解除，被上訴人自得請求上訴人償還系爭簽
    約金。
　⒉上訴人復抗辯被上訴人於解除系爭合約前，委由圓明公司施
    工，造成其無法進場施工，是其乃因不可歸責於己之事由致
    給付不能，應得免給付義務云云。惟被上訴人雖於110年1月
    11日即已另與圓明公司簽訂工程合約書，將系爭工程另委由
    圓明公司施作，然上訴人收受系爭存證信函時，系爭工程仍
    未完工，上訴人仍有施作可能，且此屬被上訴人受領遲延之
    問題，證人簡基耀於原審證述其發現圓明公司進場施作後，
    亦未聯繫被上訴人等語（見原審卷第215頁），足見上訴人
    於被上訴人解除系爭合約前，並未曾向被上訴人依債之本旨
    提出給付，或將準備給付之事情通知被上訴人，自難認上訴
    人並無系爭合約第27條第1項第2款之情形，是上訴人上開抗
    辯，亦非可採。
　⒊上訴人另抗辯若被上訴人是合法解除系爭合約，而得請求返
    還系爭簽約金，其已施作部分應得請求扣除，且扣除金額非
    只有2、3萬元云云。惟系爭合約經被上訴人合法解除後，兩
    造依上開規定均具有回復原狀之義務，於被上訴人得請求上
    訴人償還系爭簽約金同時，上訴人固亦得請求被上訴人就其
    受領之整地、挖樹頭等勞務，照受領時之價額以金錢償還之
    ，然上訴人就其抗辯業給付之勞務價值逾原審所認定之3萬
    元部分，並未舉證以實其說，其上開抗辯，自非可採。
六、綜上所述，被上訴人已合法解除系爭合約，其自得請求上訴
    人償還系爭簽約金，又上訴人就其抗辯業給付之勞務價值逾
    原審所認定之3萬元部分，並未舉證以實其說，上訴人自不
    得逾上開範圍請求償還，並為抵銷抗辯。從而，被上訴人依
    民法第259條第2款之規定，請求上訴人給付47萬元，為有理
    由，應予准許。原審就此部分為上訴人敗訴之判決，經核尚
    無違誤，上訴論旨指摘原判決不當，求予廢棄改判，為無理
    由，應駁回其上訴。
七、本件事證已臻明確，兩造其餘攻擊防禦方法及舉證，核與判
    決結果不生影響，爰不逐一論駁，併此敘明。
八、據上論結，本件上訴為無理由，依民事訴訟法第436條之1第
    3項、第449條第1項、第78條規定，判決如主文。
中　　華　　民　　國　　111 　年　　11　　月　　14　　日
                  民事第二庭  審判長法  官  陳宛榆
　　　　　　　　　
                                    法  官  林婕妤
　　　　　　　　　　　　　　　　　　
                                    法  官  楊淑儀
以上正本係照原本作成。
本判決不得上訴。
中　　華　　民　　國　　111 　年　　11　　月　　14　　日
                                    書記官  詹立瑜